【裁判字號】    96,訴,3420
【裁判日期】    970424
【裁判案由】    營利事業所得稅
【裁判全文】
臺北高等行政法院判決
                                     96年度訴字第03420號
                              .
原      告  大福電信科技有限公司
代  表  人  甲○○原名：江娟.
被      告  財政部臺北市國稅局
代  表  人  凌忠嫄（局長）
訴訟代理人  乙○○
上列當事人間因營利事業所得稅事件，原告不服財政部中華民國
96年8 月8 日台財訴字第09600299380 號（案號：00000000）訴
願決定，提起行政訴訟。本院判決如下：
    主  文
原告之訴駁回。
訴訟費用由原告負擔。
    事  實
壹、事實概要：
    本件原告經臺北市政府建設局以民國（下同）94年10月20日
    府建商字第0940642290號函廢止公司登記，嗣並向臺灣士林
    地方法院（以下簡稱士林地院）呈報江娟黛為清算人，經該
    院以94年12月19日士院鎮民松94司300 號函准予備查，並於
    94年11月10日至12日公告通知債權人申報債權，被告所屬士
    林稽徵所旋於95年1 月5 日以財北國稅士林服字第09502001
    82號函登記債權為新臺幣（下同）4,643,867 元（滯納利息
    另計）；另清算人向士林地院聲請破產宣告，並經該院以原
    告之債權人均為政府機關，無其他債權人，不符宣告破產之
    要件，而於95年3 月6 日以95年度破字第10號民事裁定破產
    宣告駁回。嗣清算人於96年3 月21日向士林地院聲報清算完
    結，經該院以96年4 月30日士院鎮民松96年度司字第94號函
    准予備查；乃復於95年6 月22日以其清算完結，並經士林地
    院民事庭准予備查，法人人格已消滅為由，向被告所屬士林
    稽徵所申請註銷欠稅，為該所以95年11月16日財北國稅大同
    服字第0950208353號函復予以否准。原告不服，提起訴願，
    遭財政部決定駁回，遂向本院提起行政訴訟。
貳、兩造聲明：（原告未於言詞辯論及準備期日到庭，玆據原告
    起訴狀意旨記載其聲明及主張）
一、原告聲明：求為判決
(一)、訴願決定及原處分均撤銷。
(二)、訴訟費用由被告負擔。
二、被告聲明：求為判決如主文所示。
參、兩造之爭點：
一、原告主張之理由：
(一)、本件原告業經依法辦理清算完結，聲請宣告破產亦經駁回，
    依財政部79年10月27日台財稅第000000000 號及80年2 月21
    日台財稅第801241743 號函釋，原告未獲分配之欠稅依法應
    得予註銷。
(二)、又有關公司之清算，公司法規定甚為明確。普通之清算規定
    於公司法第79條至第97條，而股份有限公司之清算及特別清
    算，則規定於公司法第322 條至第356 條，公司清算應如何
    進行，清算人之責任職務如何，公司法規定甚明，而對於清
    算事務之審理則明文授權由法院主管，參公司法第83、87、
    93、325 、328 、331 、335 、336 、338 、339 、352 、
    354 、355 等條文自明，清算既有公司法之規定可資遵循，
    清算是否合法自應以法院之審酌及判斷為依歸，如清算人不
    依公司法有關規定處理，法院亦不可能為清算完結之核備，
    故公司既經法院為清算完結之核備，自應有其合法性及效力
    存在，不容任何人任意予以否定，不然公司清算將永無終止
    之日。既然依公司法之各有關規定，係授權由所在地之普通
    法院審核，故清算是否合法，該公司所在地之法院始有權加
    以論斷，公司如經法院依法核准予清算完結備查，除有不合
    法情事經原法院或其上級法院依法撤銷外，該已核准之清算
    完結自應有其合法性，任何人或機關（包括財政部及被告所
    屬士林稽徵所）均無權否定其效力。本件被告所屬士林稽徵
    所並非公司法授權之主管機關，其對於原告清算之事務，依
    法應無審究合法或是非之權限，更不得越權推翻士林地院核
    准清算完結之合法性。
(三)、公司經依法解散清算終結報請法院備查後，如認其清算程序
    於法不合，應由稽徵機關洽請法院依非訟事件法第23條第1
    項規定撤銷對該公司清算完結准予備查之裁定，令其重為清
    算，在重行清算完結前，其法人人格始未消滅。如未依前開
    說明洽請法院撤銷其清算完結准予備查之裁定，其清算程序
    既已終結，不能再對法人人格已告消滅之公司不徵稅款及罰
    鍰，財政部67年1 月25日台財稅第30525 號函釋有案。是以
    本件原告既經士林地院於96年4 月30日以士院鎮民松96年度
    司字第94號函准清算完結核備在案，則法人人格已歸於消滅
    ，被告既不依法洽請法院撤銷本件清算完結准予備查，自不
    得任意指摘清算不合法，擅加課徵原告之稅捐，原告請求依
    法註銷欠稅，於法應無不合。
二、被告主張之理由：
    所得稅法第75條第2 項規定，營利事業在清算期間之清算所
    得，應向該管稽徵機關申報，但依其他法律得免除清算程序
    者，不適用之。從該法條內容，可知營利事業向稅捐稽徵機
    關申報清決算所得，應為清算程序中之一環。本件原告91至
    93年度未依法辦理營利事業所得稅結算申報，其92年9 月經
    被告查獲，漏未申報營業銷售額91年度6,842,676 元、92年
    度6,994,413 元，有隱匿收入短漏報所得之情事。另原告開
    立發票銷售額91年度8,545,754 元、92年度6,994,413 元合
    計15,540,167元，清算人未將前述銷售收入併入清算資產，
    提供分配或清償債務。又原告95年3 月14日清算申報資料顯
    示累積虧損9,770,000 元，資產僅餘現金230,000 元，經被
    告於95年4 月28日以財北國稅士林營所字第0950200295號函
    （已於95年5 月11日送達）請清算人於95年5 月26日前補提
    列累積虧損相關資料以供查核，因清算人迄未提示合於規定
    之書面說明及相關佐證資料供核。是原告清算前資產負債表
    顯未充分揭露其資產負債資料，亦未於清算程序中，將正確
    之清算資產，依規定提供分配，自難認定其已依法清算完結
    ，原告既未為合法清算程序，當不生清算完結之效果，其法
    人人格自未消滅，雖原告已經士林地院准予清算完結備查，
    惟實際上並未完成合法清算，參據司法院秘書長84年3 月22
    日秘台廳民三字第04686 號函解釋，公司若未完成合法清算
    ，縱經法院准予清算完結之備查，仍不生清算完結之效果，
    則稅捐稽徵機關不待法院撤銷准予備查之裁定，即對該公司
    追繳欠稅或補徵稅款及處罰於法應無不合。原告既未完成合
    法清算，其法人人格即未消滅，自無財政部79年10月27日台
    財稅第000000000 號函及80年2 月21日台財稅第801241743
    號函釋註銷所積欠稅款之適用，被告否准其註銷欠稅之申請
    ，並無違誤。
    理  由
甲、程序方面：
    本件原告經合法通知，未於言詞辯論期日到場，依行政訴訟
    法第218 條準用民事訴訟法第386 條、第385 條第1 項前段
    規定，核無民事訴訟法第386 條所列各款情形，爰依到場被
    告之聲請，由其一造辯論而為判決，合先敘明。
乙、實體方面：
一、按「營利事業遇有解散、廢止、合併或轉讓情事時，應於截
    至解散、廢止、合併或轉讓之日止，辦理當期決算，於四十
    五日內，依規定格式，向該管稽徵機關申報其營利事業所得
    額及應納稅額，並於提出申報前自行繳納之。」、「營利事
    業在清算期間之清算所得，應於清算結束之日起三十日內，
    依規定格式書表向該管稽徵機關申報，並於申報前依照當年
    度所適用之營利事業所得稅稅率自行計算繳納。」所得稅法
    第75條第1 項、第2 項分別定有明文。上述當期決算申報時
    限，應自主管機關核准之日起算，至申報清算所得之時限，
    則應以實際辦理清算完結之日起算，倘清算人未於就任之日
    起6 個月內清算完結，亦未報經法院核准展期者，應以6 個
    月期間屆滿之日起算，乃經財政部以73年7 月5 日台財稅字
    第55300 號函釋綦詳；另按「．．．公司如經依法清算完結
    後，經向法院聲報．．．法人人格已消滅，其未獲分配之欠
    稅得予註銷．．．」、「．．．清算人已依公司法第89條規
    定聲請宣告破產，經法院調查認定該公司已無財產，破產財
    團不能構成，無從依破產程序清理其債務，而駁回其宣告破
    產之聲請，清算人踐行法定清算程序後，業經依法清算完結
    ，並向法院辦理終結之登記，本部乃據以核釋其未獲分配之
    欠稅得予註銷．．．」亦據財政部分別以79年10月27日台財
    稅第000000000 號、80年2 月21日台財稅第801241743 號函
    釋在案。核上開函釋均係財政部基於其主管權責，就執行所
    得稅法等細節性技術性事項予所屬各機關指示，與法律規定
    之本旨無違，稽徵機關辦理相關案件，自得援用。
二、本件原告經臺北市政府建設局以94年10月20日府建商字第09
    40642290號函廢止公司登記，嗣並向士林地院呈報清算人為
    江娟黛，經該院以94年12月19日士院鎮民松94司300 號函准
    予備查，並於94年11月10日至12日公告通知債權人申報債權
    ，被告所屬士林稽徵所旋於95年1 月5 日以財北國稅士林服
    字第0950200182號函登記債權為4,643,867 元（滯納利息另
    計）；另清算人向士林地院聲請破產宣告，並經該院以原告
    之債權人均為政府機關，無其他債權人，不符宣告破產之要
    件為由，於95年3 月6 日以95年度破字第10號民事裁定破產
    宣告駁回。清算人復於96年3 月21日向士林地院聲報清算完
    結，經該院以96年4 月30日士院鎮民松96年度司字第94 號
    函准予備查。原告乃於95年6 月22日以其清算完結，並經士
    林地院民事庭准予備查，法人人格已消滅為由，向被告所屬
    士林稽徵所申請註銷欠稅，經該所以95年11月16日財北國稅
    大同服字第0950208353號函，否准所請等事實，有原告註銷
    欠稅申請書、被告所屬士林稽徵所上述函、士林地院上開函
    、原告欠稅總歸戶查詢情形表、士林地院上開裁定、公司資
    料查詢等件影本附卷可稽（見原處分卷第29、31-32 、34、
    41、44-45 、56-57 頁），且為兩造所不爭，洵堪認定。
三、原告循序提起本件行政訴訟，主張：其業依法辦理清算完結
    ，聲請宣告破產亦經駁回，依財政部79年10月27日台財稅第
    000000000 號函及80年2 月21日台財稅第801241743 號函釋
    ，應依法註銷欠稅；而被告所屬士林稽徵所非公司法授權之
    主管機關，對於清算之事務，依法應無審究之權限，更不得
    推翻士林地院清算完結備查之合法性；況原告既經士林地院
    前開函准就清算完結核備在案，則法人人格已歸於消滅，被
    告未依法洽請法院撤銷該清算完結之備查，自不得任意指摘
    清算不合法，擅課原告稅捐云云。是本件爭點乃在原告是否
    業已依法清算完結？
四、本院之判斷：
(一)、按「解散之公司除因合併、分割或破產而解散外，應行清算
    。」、「解散之公司於清算範圍內視為尚未解散。」、「前
    條解散之公司在清算時期，得為了結現務及便利清算之目的
    ，暫時經營業務。」、「法人至清算終結止，在清算之必要
    範圍內，視為存續。」公司法第24、25、26條及民法第40條
    第2 項分別定有明文；又有限公司之清算人之職務如左：一
    、了結現務。二、收取債權，清償債務。三、分派盈餘或虧
    損。四、分派賸餘財產；清算人應於清算完結15日內，造具
    結算表冊送交各股東，請求其承認，如股東不於1 個月內提
    出異議，即視為承認；但清算人有不法行為時，不在此限；
    清算人應於清算完結，經送請股東承認後15日內，向法院聲
    報，則為公司法第113 條準用同法第84條第1 款、第92條、
    第93第1 項規定甚明，是公司為法人組織，其人格之存續，
    自應於合法清算終結時始行消滅，而公司是否業經合法清算
    ，則應依個案審查清算人是否已盡其上述法定職務以為判斷
    。至上述之向法院聲報清算完結，係清算人之義務，公司法
    並未規定法院負有實質審核之義務，且屬商事非訟事件，由
    法院依非訟事件程序處理（參94年2 月5 日修正後之非訟事
    件法第5 章第1 節商事非訟事件中之公司事件），是法院乃
    就形式上審查，屬備案性質，所為准予備查之處分，並無實
    質上之確定力，故公司是否清算完結，法人人格是否消滅，
    應視已否完成「合法清算」而定，若尚未完成合法清算，縱
    經法院為准予清算完結之備查，仍不生清算完結之效果；司
    法院秘書長84年3 月22日秘臺廳民三字第04686 號函釋亦同
    此見解。換言之，稅捐稽徵機關得就公司清算是否合法完成
    清算，予以實質審認，故原告主張其清算完結已經法院備查
    ，法人人格當然消滅云云，乃有誤解，先此敘明。
(二)、如前所述，原告於94年10月20日經臺北市政府建設局為廢止
    登記，並向士林地院聲報江娟黛就任為清算人，經該院准予
    備查。其間江娟黛雖曾向士林地院聲請宣告原告破產，然經
    該院認其聲請不合法而以裁定駁回確定，故原告自應按照清
    算程序進行清算，本院亦只就清算程序之合法與否為審酌。
    查原告91至93年度均未依法辦理營利事業所得稅結算申報，
    並經被告查獲漏未申報營業銷售額91年度6,842,676 元、92
    年度6,994,413 元；復於91、92年度分別開立8,545,754 元
    、6,994,413 元合計15,540,167元之統一發票銷售額，卻未
    將該等銷售收入併入清算資產等情，有被告所屬士林稽徵所
    Ｚ0000000000000、0000000000000 、0000000000000 號處分
    書及被告91、92年度營利事業所得稅結算申報核定通知書、
    損益及稅額計算表建檔及維護作業等件影本附卷可稽（見被
    告答辯卷第66-68 、79、80頁；本院卷第49-51 頁），已有
    隱匿收入短漏報所得情事；又原告95年3 月14日清算申報資
    料顯示累積虧損9,770,000 元，資產僅餘現金230,000 元，
    經被告於95年4 月28日以財北國稅士林營所字第0950200295
    號函（已於95年5 月11日送達）請清算人於95年5 月26日前
    補提列累積虧損相關資料以供查核，迄今仍未具清算人提示
    合於規定之書面說明及相關佐證資料供核，復有被告所屬士
    林稽徵所95年4 月28日財北國稅士林營字第0950200295號函
    、送達證書、原告清算後資產負債表影本在卷可憑（見被告
    答辯卷第69、70、76頁）。核原告既未能就上述疑點為說明
    ，並提出帳證供核，即不明公司資產多寡，財產是否有隱匿
    情事，此涉及影響可提供予債權人分配之資產總額，則清算
    人是否已盡上述了結現務、收取債權及清償債務等職務誠屬
    有疑，自無法遽認本件清算業已合法完結。至「法院為裁定
    後，認為其裁定不當時，得撤銷或變更之。」固為修正前非
    訟事件法第23條第1 項所明定，惟94年2 月5 日修正後係針
    對不得抗告之裁定，始有相同之規定（參非訟事件法第40條
    第1 項），而稅捐稽徵機關就公司是否合法清算終結，本有
    其獨立認定事實之職權，不受法院不具實質確定力之備查效
    力影響，是原告主張在法院備查效力未經撤銷前，稅捐稽徵
    機關應受就法院認定之拘束，稟諸財政部67年1 月25日台財
    稅第30525 號函釋意旨，不能對業經法院備查清算完結之原
    告，再為稅捐之稽徵云云，無非係其主觀之法律見解，亦無
    可採。
五、綜上所述，原告雖經法院為清算完結之備查，惟法院之備查
    僅具形式備案性質，不生實質之確認效力，是原告帳目既有
    上述不明、疑為隱匿之情形，致無法判斷是否已為合法之清
    算，自難認已生清算完結之效果，而與上揭財政部79年10月
    27日台財稅字第000000000 號及80年2 月21日台財稅字第80
    1241743 號函示規定不合。從而，被告以原告不符首揭函釋
    規定，否准其註銷欠稅之申請，於法自屬有據。訴願決定遞
    予維持，亦無不合。原告訴請撤銷，並請求命被告註銷其欠
    稅，為無理由，均應予駁回。
據上論結，本件原告之訴為無理由，爰依行政訴訟法第218 條、
民事訴訟法第385 條第1 項前段、行政訴訟法第98條第1 項前段
，判決如主文。
中    華    民    國    97    年     4    月   24     日
                    臺北高等行政法院第七庭
                              審判長法  官  李得灶
                                    法  官  林育如
                                    法  官  林玫君
上為正本係照原本作成。
如不服本判決，應於送達後20日內，向本院提出上訴狀並表明上
訴理由，如於本判決宣示後送達前提起上訴者，應於判決送達後
20日內補提上訴理由書（須按他造人數附繕本）。
中    華    民    國    97    年     4    月   24     日
                                    書記官  黃明和


司法院資訊處製作；財團法人民間司法改革基金會備份。
